臺灣嘉義地方法院民事判決　　　　　　　 98年度訴字第515號
原　　　告　郭金龍
法定代理人　陳燕
訴訟代理人　邱創典律師
被　　　告　戴德森醫療財團法人嘉義基督教醫院
法定代理人　陳誠仁
訴訟代理人　黃裕中律師
上列當事人間侵權行為損害賠償事件，經本院於民國100年7月22
日言詞辯論終結，判決如下：
    主      文
被告應給付原告新臺幣壹佰零陸萬陸仟參佰柒拾陸元，及自民國
九十八年九月十九起至清償日止，按年息百分之計算之五利息。
原告其餘之訴駁回。
訴訟費用由被告負擔十分之三，餘由原告負擔。
本判決原告勝訴部分，於原告以新臺幣參拾伍萬參仟元為被告供
擔保後，得假執行。但被告以新臺幣壹佰零陸萬陸仟參佰柒拾陸
元為原告預供擔保後，得免為假執行。
原告其餘假執行之聲請駁回。
    事實及理由
一、按不變更訴訟標的，而補充或更正事實上或法律上之陳述者
    ，非為訴之變更或追加，民事訴訟法第256 條定有明文。本
    件原告起訴時係以財團法人嘉義基督教醫院為被告，嗣於本
    院審理時被告名稱已變更為戴德森醫療財團法人嘉義基督教
    醫院，此為本院審理另案即98年度訴字第675號民事事件所
    已知，被告醫院名稱之變更，無違法人同一性，與法核無不
    合，合先敘明。
二、原告起訴主張：緣原告前因罹患情感性分裂症，於民國97年
    3月19日（起訴狀誤載為17日）至被告醫院住院治療，因被
    告職員疏於注意，致使原告於病房自縊，又未能妥善急救，
    致原告呈植物人狀態，業經鈞院於97年6月16日以97年度禁
    字5  3號裁定為禁治產人（監護宣告），並由其母陳燕任監
    護人。而被告係醫療院所，對於住院病患有照顧及醫護救治
    之責，而其職員於原告住院醫治期間，未盡照顧、救護之責
    ，顯有業務上之過失。原告現呈植物人狀態，因與被告之疏
    忽有因果關係，因被告職員之過失，致侵害原告之身體健康
    ，依民法第184條之規定，自應負僱用人之損害賠償責任。
    又原告係於51年5月5日生，雖生病前罹有精神分裂症，然仍
    可正常工作，依民法第193條、第195條第1項之規定，被告
    應賠償原告因此喪失勞動能力，及非財產上之損害，而依行
    政院核定之最低基本工資，每月為新臺幣（下同）1萬7280
    元，為原告請求喪失勞動能力之損害，距65歲退休止，尚有
    22年9月，依霍夫曼式扣除中間利息可得277萬0459元（1728
    0元×160.5474＝0000000元）。再者，原告現呈植物人狀態
    ，終生需人照顧，且無法行動、言語，係活死人，在精神上
    之痛苦難以言諭，依兩造之身分、地位、經濟狀況，爰請求
    精神慰藉金50萬元。前揭兩項請求合計為327萬4257 元等語
    ，並聲明：被告應給付原告327萬4259元，及自起訴狀繕本
    送達之翌日起至清償日止，按年息百分之五計算之利息、訴
    訟費用由被告負擔、原告願供擔保，請准宣告假執行。
三、對被告抗辯所為之陳述：
  (一)原告既係因精神異常求診，並住院接受醫療，且有自殺紀錄
    ，醫院之醫護人員亦明知原告有自殺意念，原告家屬亦簽具
    同意醫護人員予以約束之同意書，被告醫院未使用戒具或保
    護室，且依97年3月19日醫師開立之預開醫囑，記載「增精
    神科住院病人特別處理費」「增精神科特別護理」兩項，足
    徵原告住院期間有對原告特別照顧之必要，若被告之醫護人
    員遵照醫囑，原告之自殺行為當可預防。
  (二)又原告「經多次評估仍有自殺意念，依精神衛生法第24條第
    2 項規定，精神照護機構於保障病人安全之必要範圍內，應
    設置監看設備，而所稱保障病人安全之必要，自當包括有自
    殺傾向病人之防止自殺，至其自殺防範措施應更具積極性，
    如每15分鐘密切觀察與記錄，床位要安排靠近護理站或工作
    人員視線範圍、或有監視設備，以利掌握其行為等符合醫療
    常規，本案之基督教醫院似乏積極性之自殺防範措施。」此
    有行政院衛生署醫事審議委員會（下稱醫審會）鑑定書。再
    者，證人陳嵩及於99年10月27日到庭證稱原告病房裡未裝設
    監視設備，其就對於有自殺傾向的精神病患如何戒護？又稱
    「由醫師交代護士，護士再轉達我們。」等語，然就被告所
    提出之醫囑黏貼頁或護理計畫、精神科記錄單張所載，均無
    預防原告自殺之任何防護，故參酌該法第24條第2項及第37
    條第1、2、3項之規定，被告對於防止原告自殺之行為未盡
    防止責任，而有過失極為明確。
  (三)再者，原告因罹患感情分裂症，曾於97年3月4日服農藥「年
    年春」自殺，經送被告醫院急救，於同年月11日出院後，於
    3 月17日再次入住被告精神科醫院，依病歷記載，原告有高
    度自殺意念，且有自殺紀錄。於住院期間情緒低落、人際退
    縮、交談防衛，多（都）一人活動，在走廊靜坐、憂鬱等情
    ，住院期間被告亦知悉原告仍有自殺傾向，家屬亦簽署治療
    同意書，同意施以保護約束處分，且原告住院期間，並無家
    屬陪同，而病房內均由被告之護理人員看護，以原告病情，
    應予隔離並施以安全之保護約束，被告竟疏於防範，縱被告
    每小時均有護理巡房人員，然此難認其對有極高度自殺之患
    者即原告可免其過失責任。然被告竟令原告與一般住院之患
    者共處一室，其事前未盡防範義務，致原告於3月25日下午4
    時許以衣服袖子纏繞脖子，另一端袖子固定於床欄全身向後
    傾，雙手用力拉扯衣袖之自殺行為，雖被告抗辯其護理人員
    於同年3月25日16時巡房，未見原告於病室內有任何異狀，
    認無過失，然於46時34分經病友發現原告臉部及四肢發紺。
    以原告以衣袖纏繞脖子之舉動，竟無病友發現，且至被發現
    臉部及四肢發紺，亦應有一段時間，故被告之護理人員果真
    有無於4時巡房不無疑問？其護理紀錄之真實性不無疑問。
    是以，原告之自殺實與被告醫院之護理人員疏忽有因果關係
    ，從而，被告醫院自應負損害賠償責任甚明。
四、被告則以：
  (一)原告因情感性精神分裂症，入住被告精神科急性病房。住院
    期間少話、社交退縮、防衛、返家意念、斷續被動下表達心
    情不好，但可配合醫囑服藥。而護理人員每班密切觀察其行
    為、每日會談了解需求及提供支持、鼓勵其表達真實的感覺
    ，並引導使用不傷害自己及他人的情緒宣洩方法。期間，原
    告雖表示心情不好但無法描述，否認自傷意念，仍獨處，非
    活動時間躺床，活動時間則靜坐長廊、不語，醫師依原告住
    院情形調整百憂解劑量。於97年3月25日原告之法定代理人
    上午11點許來訪，觀察互動顯平淡，下午活動時間原告如常
    靜坐長廊，活動時間結束，被告所屬護理師盧盈志巡房時，
    進入病室中，見原告與平時一樣躺臥床上，未有異狀，下午
    4時許訴外人盧盈志預前往查房時，聽聞原告同房病友出室
    大叫，被告人員隨即進入病房查看，見原告以襯衫袖子及毛
    巾綁於床頭，另一端纏繞在自己的脖子並打數個死結，身體
    後仰，雙手用力拉扯衣袖，致臉部發紺（發黑），嘴唇反白
    ，被告人員欲協助解除纏繞衣袖過程中，原告會抗拒工作人
    員解開脖子上死結，並仍緊拉住衣袖緊勒自己脖子，最後由
    被告人員將背部撐持阻止繼續後傾及拉開病人雙手，始順利
    解開死結。當下評估因解除時病人仍會用力拉扯衣服，抗拒
    解除，且喉嚨有發出聲響，故初步判定無立即性風險，避免
    再發生自傷行為，及避免其他病人圍觀，故決定先將病人移
    至保護室（與原告病房同一樓層，相隔兩間病房，距離接近
    ）。又於入保護室後，被告人員見原告無反應，除立即請求
    協助（calp以全院廣播方式，最接近急救病人所在位置之急
    救醫師會立即前往，即啟動999）外，訴外人盧盈志在現場
    測其呼吸不明顯、心跳為每分80次，見原告牙關仍緊閉，立
    即以推床將病人移至治療室，施行成人心肺腦復甦術急救，
    給予必要急救準備，約2、3分鐘999小組到達，預備插管前
    ，喉頭鏡無法順利放入，隨即確認有異物於氣道中，護理人
    員以氣管內管鉗取出異物，夾取過程中，異物有斷裂情形，
    最後取出成塊香皂約8×5cm及數塊碎屑，其餘小碎屑無法夾
    出，立即抽吸多量白色含血絲濃稠泡沫液體後予以插管，並
    備氧氣筒等基本配備轉加護病房。
  (二)又被告人員除每半小時巡房，注意住院患者所處場所並記錄
    （此有97年3月25日巡房記錄表可資參照）外，於發現原告
    自殺後，立即由多人協助協助解除纏繞衣袖，俟轉送保護室
    、治療室、啟動999急救期間，均有被告人員在側隨時採取
    必要之急救措施，而在解除纏繞衣袖過程中，原告尚能用力
    拉扯衣服，抗拒解除，且喉嚨有發出聲響，並未出現異物阻
    塞氣道之臨床症狀反應，誠難讓被告人員判斷原告除衣袖纏
    繞外，另有異物卡住氣道。是以，本件係肇因於原告自殺行
    為致生損害，被告人員積極搶救處理，顯乏不法，亦無原告
    所指未盡照顧、救護之情事，自與侵權行為損害賠償之要件
    有間。
  (三)再者，醫審會第0000000號鑑定書（下稱第一次鑑定書）認
    為被告缺乏積極性之自殺防範措施、第0000000號鑑定書（
    下稱第二次鑑定書）則依嘉義基督教醫院病歷護理人員巡房
    紀錄之每30分鐘巡房，認為似乏積極性之自殺防範措施等語
    。惟被告先前僅針對醫護人員就本件醫療過程所為陳述說明
    ，而原告入住被告醫院「精神科急性病房」，被告所屬醫師
    於原告住院時已注意安排適當病房，依被告精神科急性病房
    巡房作業規範，病房每15分鐘巡房一次；由護理人員及戒護
    交替進行巡房；護理人員整點及半點巡房，戒護15分及45分
    巡房；因戒護非屬醫療人員，是其巡房所製作之巡房記錄單
    並未納入病歷資料，僅為一般巡查紀錄，通常一段時間即銷
    毀，而漏未影印留存。而本件被告提出之護理人員巡房記錄
    表，即整點及半點巡房記錄，期間15分及45分則由戒護人員
    巡房，原告於97年3月25日事發當時之戒護人員陳嵩及確有
    按時進行巡房，並記載於巡房當時原告所在位置，顯然確實
    掌握原告所在位置，而善盡積極之自殺防範措置。是以，被
    告所屬人員確有每15分鐘密切觀察記錄，如依醫審會第二次
    鑑定書末段認為，若依99年12月13日民事調查證據聲請狀所
    述，每30分鐘分別有護理人員及保全人員各巡視一次，「則
    似有採取相關之預防措施。」等語，顯然認為若鈞院認為「
    每30分鐘分別有護理人員及保全人員各巡視一次。」之情形
    為真，則被告所屬人員當時已有採取相關之預防措施，而非
    屬缺乏積極性之自殺防範措施，自無疏失。且證人陳嵩及證
    述：原告之病房為護理站算過去第二個病房，顯然相當接近
    護理站，原告出入病房活動，均在被告人員視線範圍內；雖
    從護理站看不到原告在病房內活動情形，然依被告病房內部
    配置情形，通常病房外會有大門，進入大門後，緊接病房內
    走道及病房內浴廁，而病床擺放於與病房浴廁同側，除使病
    房內通道保持直線外，係為顧及住院病患隱私所為之設計，
    故從病房外，縱病房大門開啟，通常不易直接看見病房內住
    院病患之活動情形，自護理站未能直視原告在病房內活動情
    形，乃病房內部配置使然，似無依此作為被告人員有無疏失
    之判斷依據，醫審會第二次鑑定書鑑定意見，亦認為：就醫
    療紀錄顯示，醫師及護理人員均有針對病人自殺意念進行評
    估及處置，包括藥物調整、支持性心理治療、精神科特別護
    理及注意行蹤，已採取相關之一般預防措施，病房安排上應
    屬適當。是以，在原告住院期間，依前述各項情狀，客觀上
    並無立即性自殺行為或危險，自無拘束原告或將之安置於有
    監視設備空間拘束其行動之必要，再參酌醫審會鑑定報告所
    載積極性自殺防範措施，即被告人員每15分鐘巡房，記錄原
    告當時所處位置，並安排接近護理站病房，且被告於病房外
    均設有監視設備掌握病患行為等情以觀，被告實已善盡照護
    之責。
  (四)又原告以家屬簽屬同意施以保護約束處分，但被告卻未與隔
    離或拘束處分，主張被告有過失。惟參以訴外人即原告母親
    陳燕所簽署之「精神科患者全日住院治療同意書」第三點記
    載：在住院期間若有嚴重精神症狀，藥物戒斷、暴力破壞、
    明顯傷人、自傷之虞或與醫護人員訂立行為制約等上述任一
    情形時，依精神衛生法第29條規定，施以保護約束等處置，
    以盡保護之責，願意無異議接受等語。足見必須病人有明顯
    自傷之虞時，始會施以保護約束，對病人拘束顯屬非常之治
    療方法，若臨床上未出現明顯自傷行為或意念，通常不會實
    施拘束方法，以免不利治療，而精神衛生法第37條第2項規
    定拘束病人，應定時評估，不得逾必要之時間，且醫師並應
    於病歷載明其方式、理由、評估頻率及起迄時間等事項，避
    免不當或過度拘束病人，且原告入院後並無積極自殺行為，
    而能配合醫囑接受治療，在原告住院期間，客觀上並無立即
    性自殺行為或危險，自無拘束原告或將之安置於有監視設備
    空間拘束其行動之必要。再者，原告係自97年3月19日住院
    ，迄至同年月25日在病房內自殺，依病歷記載：每日與醫護
    人員會談，除了解需求及提供支持外，鼓勵其表達真實的感
    覺，並引導使用不傷害自己及他人的情緒宣洩方法。期間，
    原告雖表示心情不好但無法描述，仍獨處非活動時間躺床，
    活動時間則靜坐長廊、不語等情，足見原告住院期間並無立
    即或積極之自殘行為出現，其主治醫師衡情給予適當之治療
    方法，似無單憑原告出現自殺結果，遽予推認唯有隔離或拘
    束處分，始屬適當之治療方法，果係如此，則原告家屬自行
    在家隔離或拘束即可，何需同意住院治療？且原告因罹病致
    生自殺傾向或意念，不論其所在何處，隨時有發生之可能，
    對防治其自殺之發生，殊屬不易，似無僅憑自殺發生地，遽
    認防治有疏失；原告住院治療經主治醫師診療評估予以適當
    治療，經鑑定報告審視病歷資料後，亦未以被告所屬人員未
    對原告施行隔離或拘束處分為由，認定被告有疏失，而原告
    前開倒果為因所為之主張，容有未合。另被告所屬人員發現
    原告自殺後，所為急救等相關醫療措置，經鑑定報告認為合
    乎醫療常規，又被告醫院之急救行為與原告之植物人狀態，
    並無因果關係，足徵被告醫院已盡力搶救原告，急救過程並
    無任何疏失。
  (五)縱認為被告前揭抗辯不足採認，惟原告請求賠償金額，關於
    勞動能力損失部分，因原告有自殺病史，且自95年間因疾病
    關係已無工作，自不得比照一般勞工按基本工資作為計算勞
    動能力損失之基準；又依據行政院衛生署100年1月13日衛署
    醫字第1000000510號函記載：西元1994年新英格蘭醫學期刊
    第330卷發表論文指出，植物人平均餘命依其造成原因而有
    所差異，大多數是2～5年等語，則本件原告請求最多餘命以
    3至5年計算，不得計算至退休年齡65歲。而精神慰撫金方面
    ，本件係肇因於原告自殺行為所致，與其意願並不相違，尚
    非被告所屬人員有何加害行為，原告應無受有精神損失等語
    ，資為抗辯，並聲明：原告之訴駁回、訴訟費用由原告負擔
    、如受不利判決，願供擔保請准免為假執行。
五、兩造不爭執之事實：原告因罹患情感性精神分裂疾病，於97
    年3月4日服農藥「年年春」自殺，經送被告醫院急救治療，
    於同年3月11日出院，嗣於同年3月19日因失眠、憂鬱情緒及
    自殺意念至被告醫院住院治療，經安排在精神科病房住院，
    當日醫師評估原告有憂鬱情形、精神運動遲緩、社交退縮、
    少語及自殺意念，因此給予抗精神病及抗憂鬱藥物，同時在
    住院過程中，限制原告外出，執行支持性心理治療及精神科
    特別護理；又經醫院評估結果認每30分鐘定時巡房，以瞭解
    病人之病情，迄至同年3月25日上午8時50分許評估結果，仍
    有明顯之憂鬱症及自殺意念，因此將抗憂鬱藥物劑量增加，
    而於同日下午4時護理人員巡房時，於病室內之原告尚未發
    現有異狀，惟於下午4時34分許，病友在走廊大聲呼叫，護
    理人員急至床旁，發現原告以衣服袖子纏繞脖子，另一端固
    定於床欄，全身向後傾，雙手用力拉扯衣袖，原告臉部及四
    肢發疳，經解開脖子纏繞物時，原告出現阻止救援之動作，
    於同日下午4時36分許，原告出現喪失意識，送至治療室急
    救，於4時40分欲進行插管時，發現原告喉嚨內有異物，無
    法完成插管，因此使用氣管內管鉗，於4時47分夾出一塊8×
    5公分香皂及多個香皂碎片，於4時50分完成氣管插管，並轉
    至加護病房，然經治療後，已成植物人狀態，並經本院於97
    年8月27日以97年度禁字第53號裁定為受監護宣告人（禁治
    產宣告），由其母陳燕任監護人等情，此有診斷證明書、病
    歷資料及護理紀錄及護理人員巡房記錄表影本、醫審會鑑定
    書附卷可憑（見本院卷第5、18至83、178至180頁），自堪
    採認。
六、原告主張：緣原告前因罹患情感性分裂症，於97年3月19日
    至被告醫院住院治療，因被告人員疏於注意，致使原告在病
    房自縊，又未能妥善急救，致原告呈植物人狀態，而被告係
    醫療院所，對於住院病患有照顧及醫護救治之責，而其人員
    於原告住院醫治期間，未盡照顧及救護之責，顯有業務上之
    過失，而原告現呈植物人狀態，因與被告之疏忽有因果關係
    ，因被告人員之過失，致侵害原告之身體健康，依民法侵權
    行為之法律關係，自應負損害賠償責任等情，已據其提出診
    斷證明書、戶籍謄本影本等件為證；惟被告否認有過失，並
    以前述情詞為辯。故本件爭執點，在於本件被告醫院人員對
    於原告之自殺，其所提供之照護及保護措施有無疏失？被告
    醫院人員於急救過程有無不當？若被告應負過失責任，應負
    損害賠償之金額為何？茲分述如下。
七、就本件被告醫院人員對於原告之自殺，其所提供之照護及保
    護措施有無疏失？
  (一)按本件行為時適用之精神衛生法第29條第1項規定：「精神
    醫療機構、精神復健機構非為醫療、復健之目的，或防範緊
    急暴力意外事件，不得拘禁病人、拘束其身體或剝奪其行動
    自由。」；而於96年7月4日修正公布並自公布後一年施行之
    精神衛生法第37條第2項規定：「精神醫療機構為醫療之目
    的或為防範緊急暴力意外、自殺或自傷之事件，得拘束病人
    身體或限制其行動自由於特定之保護設施內，並應定時評估
    ，不得逾必要之時間。」、施行細則第6條第1項亦規定：「
    本法第37條第2項所定之拘束身體或限制行動自由，應依醫
    囑為之，醫師並應於病歷載明其方式、理由、評估頻率及起
    迄時間等事項。」是以，目前之醫院，其精神科就前揭法律
    要求「特定之保護設施」之一，即是設有「保護室」，雖然
    保護室能提供病人安全及保護性之環境，但是進入保護室，
    除限制病人之人身安全自由外，亦同時剝奪與外界互動機會
    ，就臨床實務上，會依據病人情形加以評估，包括病人自殺
    病史、自殺意念之強弱、選擇自殺方法之致死性、自殺計畫
    之周詳性、自殺行為之衝動性及無助望感等，以決定是否要
    密切觀察與記錄或限制病人之行動自由於保護室中；若是需
    要進入保護室，亦係以短時間進入為原則，此為前揭法條規
    定之立法精神所在等情，此復有醫審會第二次鑑定書鑑定意
    見（一）前段載述詳明（見本院卷第299頁背面）。經查：
  1.本件原告雖因罹患情感性精神分裂疾病，惟原告住院期間，
    經評估並無自殺計畫或自傷行為，此有病歷資料可憑，並核
    與證人即被告醫院護理長黃郁如證述：「如果我們蒐集到的
    資訊，認為他在入院前就會有自傷的行為，我們會請他家人
    陪伴，家人就與病人同住在急性病房內，如果沒有家人陪伴
    ，就有可能進保護室。」、「要不要進入保護室係與病患入
    院的情形為判斷依據，即有無自傷、傷人，高頻率的跌倒等
    情形，才會進入保護室，但還是要由醫師判斷。」、「（問
    ：本件病患為何不需要家人陪伴或進保護室？）原告進來（
    入院）的時候，我們評估到他並沒有自傷或傷人的計畫，所
    以當時候病患就沒有由家人陪伴。」、「我們詢問病人，他
    表示沒有自殺的計畫，但是我們觀察評估的結果認為有自傷
    的意念。」、「（問：既然有自殺的意念，為何不送保護室
    ？）保護室的空間只有四面牆，而且要管制出入，對病人來
    講，並不是最好的方式，最重要的是病人沒有明確的計畫跟
    想法。」等語（見本院卷第250至252頁）大致相符。是以，
    在原告尚無明確之自殺計畫或有出現自傷行為之情況下，原
    告之身體或行動自由，仍應受到基本尊重，並非得僅以病患
    有自殺意念為由，即予拘禁、拘束身體或剝奪其行動自由或
    限制病患於保護室。否則，束縛病患身體或限制其行動自由
    ，對病患之自尊心與自信心之建立有所損傷，不利於病患之
    治療。
  2.基上，被告醫院因考量原告雖仍有自殺意念，惟在原告尚無
    明確之自殺計畫或有出現自傷行為之情況下，而未拘束原告
    身體或限制原告於保護室，尚難認有疏失。此核與前揭鑑定
    意見亦認：雖然在此次住院，原告有出現自殺意念，但在醫
    療評估認為並無自殺計畫，而且此次住院期間，亦無出現自
    傷行為（原告係曾於前次住院之97年3月4日喝農藥自殺未遂
    ），因此，經評估後，未限制原告於保護室，符合醫療常規
    等語（見本院卷第299頁背面）。是以，原告主張其家屬簽
    屬同意施以保護約束處分，但被告卻未與隔離（保護室）或
    拘束處分，主張被告有過失，洵無可採。
  (二)次查，原告又主張其前曾服農藥自殺未遂，於97年3月17日
    再次入住被告醫院，依病歷記載，原告有高度自殺意念，且
    有自殺紀錄，於住院期間情緒低落、人際退縮、交談防衛，
    多（都）一人活動，在走廊靜坐、憂鬱等情，住院期間被告
    亦知悉原告仍有自殺傾向，家屬亦簽署治療同意書，同意施
    以保護約束處分，且原告住院期間，並無家屬陪同，而病房
    內均由被告之護理人員看護，以原告病情，被告醫院竟疏於
    防範，縱被告每小時均有護理巡房人員，然此難認其對有極
    高度自殺之患者即原告可免其過失責任，然被告竟令原告與
    一般住院之患者共處一室，其事前未盡防範義務，致原告自
    殺，於原告以衣袖纏繞脖子之舉動，竟無病友發現，且至被
    發現臉部及四肢發紺，亦應有一段時間，故被告之護理人員
    果真有無於4時整巡房不無疑問？其護理紀錄之真實性不無
    疑問。是以，原告之自殺實與被告醫院之護理人員疏忽有因
    果關係，被告醫院自應負損害賠償責任乙節。經查：
  1.本件原告因罹患情感性精神分裂疾病而有自殺意念，甫於97
    年3月4日服農藥自殺未遂，並經送被告醫院急救治療，復於
    同年3月19日因失眠、飲食減少、憂鬱情緒、退縮及自殺意
    念，又至被告醫院住院治療，經安排在精神科病房住院，當
    日醫師評估原告有憂鬱情形、精神運動遲緩、社交退縮、少
    語及自殺意念，因此給予抗精神病（zyprexa 1tab/5mghs）
    及抗憂鬱藥物（prozac  1cap/20mg pd），同時在住院過程
    中，限制原告外出，執行支持性心理治療及精神科特別護理
    ；又評估結果認每30分鐘定時巡房，以瞭解病人之病情，迄
    至同年3月25日上午8時50分許評估結果，仍有明顯之憂鬱症
    及自殺意念，因此將抗憂鬱藥物劑量增加等情，已詳見上述
    ，並有病歷資料及前揭鑑定意見案情概要可按。是以，雖在
    原告住院治療期間，被告醫院針對原告病情，安排在精神科
    病房住院，及給予前揭藥物治療及調整藥物，並限制原告外
    出，執行支持性心理治療及精神科特別護理，以瞭解病人之
    病情，而未有違反醫療常規之情事，此亦有前揭鑑定意見可
    憑，而固堪予以採認。
  2.然而，原告因精神疾病，於97年3月4日出現自殺行為（喝農
    藥），並經送至被告醫院急救治療，甫於同年3月11日出院
    ，隨即於同年3月19日因失眠、飲食減少、憂鬱情緒、退縮
    及自殺意念，又至被告醫院住院治療，經多次評估原告仍有
    自殺意念等情；此參以原告之病歷資料精神科紀錄單張所載
    ，於97年3月19日特別護理記載，原告社交退縮、防衛、潛
    在暴力朝向自己、情緒低落，原告少話、人際退縮、交談防
    衛、返家意念、被動下表示心情不好而想死，擔心錢、家庭
    、人及工作不如意等；而同年月20日仍有潛在暴力朝向自己
    、社交互動障礙、個人調適能力失調等，及至同月21日原告
    母親會客，原告仍有退縮感、自殺意念、寡言少語及負向言
    詞，而至22日潛在暴力朝向自己、社交互動障礙、個人調適
    能力失調及情緒壓抑等，迄至23日憂鬱、自殺意念存、退縮
    ，會談時少語，對自殺行為思考許久才回應，說「不會講。
    」、觀察獨處退縮角落等，而至24日仍持續憂鬱、自殺意念
    及無法描述心情、退縮及對未來無望感等，直至25日評估原
    告仍有自殺意念，情緒低落、負向思考，會談時少語，心情
    指數只有一分，搖頭、多獨處，與母親會客互動平淡，而於
    當日下午2時55分許原告不願表達、搖頭，主訴「可能自己
    有問題。」等情，此有精神科紀錄單張影本附卷可按（見本
    院卷第137至141頁）。足認原告自住院迄自殺當日病況，並
    無轉趨穩定或有改善，則在原告前甫有自殺未遂行為，而在
    此自殺意念持續，且在與被告醫院護理人員會談時，對「自
    殺行為」思考許久才回應，表明其「不會講。」並主訴「可
    能自己有問題。」等，及自事後觀以原告當時死意之堅定（
    詳如下述）。然被告醫院並未有積極之自殺防範或治療措施
    ，此亦有前揭鑑定意見認原告因失眠、飲食減少、憂鬱情緒
    、退縮及自殺意念，又至被告醫院住院治療，經多次評估原
    告仍有自殺意念，故被告醫院自殺防範措施，應更具積極性
    ，如每15分鐘密切觀察與紀錄等。是以，在原告前揭病況下
    ，顯然自殺之風險相當高，被告醫院在醫療判斷上仍僅給予
    前揭方式治療，未採取更具積極性之自殺防範措施，諸如開
    立自殺預防醫令，由護理人員於進行自殺預防時，以15分鐘
    巡視該病患一次，並填寫「精神科密切觀察記錄單」（如列
    密切觀察者）之方法執行等情形，難認其已盡自殺防範措施
    。
  (三)至就被告醫院對原告所住精神科病房之巡房情況：
  1.被告雖抗辯原告入住被告醫院「精神科急性病房」，被告所
    屬醫師於原告住院時已注意安排適當病房，依被告精神科急
    性病房巡房作業規範，病房每15分鐘巡房一次；由護理人員
    及戒護交替進行巡房；護理人員整點及半點巡房，戒護15分
    及45分巡房；因戒護非屬醫療人員，是其巡房所製作之巡房
    記錄單並未納入病歷資料，僅為一般巡查紀錄，通常一段時
    間即銷毀，而漏未影印留存，則被告所屬人員當時已有採取
    相關之預防措施，而非屬缺乏積極性之自殺防範措施，自無
    疏失等語，並提出護理人員巡房紀錄表影本2份、精神科急
    性病房巡房作業規範1份為證（見本院卷第18、19、188頁）
    ；復經證人即被告醫院護理師盧盈志證稱：護理人員要在半
    點及整點查房，本件也是要查房，與戒護人員是分開查房，
    主要查看病人在做什麼，有無發生何事情，這樣才有辦法十
    五分鐘查房一次，查房有護理人員巡房紀錄表，4點當時是
    交班時候，本件是由白班的去巡房，那就是伊去巡房，伊等
    3 點45分去交班，伊四點去巡房，四點半不是伊去巡房，而
    護理人員巡房紀錄表，其中6、2就是代表病人所在的位置，
    巡房紀錄表及戒護人員紀錄表都保留一年，當天下午有進去
    病房與原告交談，就是查房的時間，不一定每一次都會交談
    ，但一定會看到原告的人，4點巡房時原告躺在床上，病房
    裡有幾個人我不記得了，但伊確定原告在房間裡等語（見本
    院卷第201至203頁），此核與97年3月25日護理人員巡房紀
    錄表床號8-1郭金龍下午4時病室內（6），雖尚屬相符。
  2.然參以原告係於下午4時34分許，病友在走廊大聲呼叫，護
    理人員急至床旁，發現原告以衣服袖子纏繞脖子，另一端固
    定於床欄，全身向後傾，雙手用力拉扯衣袖，原告臉部及四
    肢發紺，經解開脖子纏繞物時，原告出現阻止救援之動作，
    於同日下午4時36分許，原告出現喪失意識，送至治療室急
    救，於4時40分欲進行插管時，發現原告喉嚨內有異物，無
    法完成插管，因此使用氣管內管鉗，於4時47分夾出一塊8×
    5公分香皂及多個香皂碎片，於4時50分完成氣管插管，並轉
    至加護病房，然經治療後，已成植物人狀態等情，已詳如上
    述。可見原告死意之堅定，在已自吞服8×5公分香皂後，復
    再至病床旁，又以衣服袖子纏繞脖子，另一端固定於床欄，
    全身向後傾，雙手用力拉扯衣袖，原告臉部及四肢發紺（黑
    ），及至病友發現後至走廊大聲呼叫，顯然非短短數分鐘可
    得完成，而依前揭鑑定意見所載，就臨床文獻記載，人體因
    呼吸終止致出現發紺之時間約為3至5分鐘（見本院卷第300
    頁）；又護理站距原告病房僅隔一房間（即走廊第二房間）
    ，此亦為兩造所不爭執。再觀以該巡房紀錄表所載，當日下
    午4時30分交班巡房部分，該巡房紀錄表填載為14（按原告
    在治療室），足見該巡房紀錄表非巡房當時即予以填載，而
    係事後填寫無疑。又參以被告醫院之精神科急性病房巡房作
    業規範第2點第1項巡房重點明定，應注意病患行蹤，需至病
    房內查看確認病人是否在床上或是浴室內；未見病人時，應
    叫喚病人名字，若病人表示在廁所或沐浴，應停留門口聽一
    下浴廁內是否有淋浴聲音，並持續觀察出來時間；若病人持
    續待在浴室，且未有反應，應先敲門告知要進入，隨後進入
    檢視；第3點規定，所有工作人員巡房後應「立即」完成「
    巡房記錄單」（見本院卷第188頁）。是以，若被告醫院確
    有整點及半點巡房，及落實觀察病患所在位置或進房查看，
    則被告之護理人員當於4時30分或31分許即可在巡房時發現
    原告吞服香皂或預備自殺之情事，足認被告醫院實有未落實
    巡房及密切觀察與紀錄。
  3.至於證人即被告醫院戒護人員陳嵩及雖證稱：護士都是叫伊
    等密切觀察病患動向，在每個鐘頭15分及45分都會去查房一
    次，病人有特殊狀況，會告訴護士，查房之後，紀錄有記錄
    單可以勾選，會做戒護人員巡房紀錄表，當天有巡房及紀錄
    ，巡房紀錄保留一年，當天是伊去巡房，伊4點15分去巡房
    ，第2次是4點45分去巡房，4點20分時就有原告同室室友跑
    到護理站告訴護理人員，說裡面有狀況發生，當時伊與護理
    人員在護理站，護理站離原告病房隔一個房間，就是護理站
    算過去第二個房間，巡房時，伊於病房外有看到原告的人，
    不記得伊有沒有進去，巡房時通常會進到病房，巡房時已忘
    了該病房內有幾個病人，但大概4點20分或20幾分許到病房
    ，發現原告自殺，原告衣服接褲管，衣服沒有撕裂，身體有
    稍微發黑一點等語（見本院卷第198至200頁），此與前揭實
    際事發時間已有不符，而值置疑；又證人等均為被告醫院之
    受僱人員，且於事發當時護理人員巡房紀錄表已加以留存，
    然就戒護人員巡房紀錄表卻未為留存或提出佐證，而證人盧
    盈志亦證述：因為發生急救事件，護理人員會先開討論會，
    所以有先把紀錄表保存下來，有先作影印，戒護人員當時有
    參加開會等語（見本院卷第201頁），而同為巡房人員，戒
    護人員並有參加討論會議，竟有未留下戒護人員巡房紀錄資
    料之理。是證人陳嵩及證稱其確實有巡房及製作紀錄，尚難
    憑採。
  4.基上，被告雖以前詞抗辯其病房每15分鐘由護理人員及戒護
    交替進行巡房，被告所屬人員當時已有採取相關之預防措施
    ，自無疏失云云，洵無足採。
  (四)綜上所述，原告於97年3月19日至被告醫院住院治療，經安
    排在精神科病房住院期間，迄至同年3月25日上午8時50分許
    評估結果，仍持續有明顯之憂鬱及自殺意念，被告醫院在醫
    療判斷上仍僅給予前揭方式治療，未採取更具積極性之自殺
    防範措施，諸如開立自殺預防醫令、列密切觀察者之方法執
    行自殺防範措施等情形，復未落實巡房及密切觀察與紀錄，
    致原告利用被告醫院前揭疏失之情況下，竟吞服8×5公分香
    皂後，再至病床旁，又以衣服袖子纏繞脖子，另一端固定於
    床欄，全身向後傾，雙手用力拉扯衣袖方式自殺，雖經治療
    後，已成植物人狀態。是以，被告醫院未提供安全照護及治
    療措施，與原告自殺而呈植物人間，顯有相當因果關係，核
    堪採認。
  (五)至被告醫院發現原告自殺後，護理人員先解開原告脖子之物
    品，隨後發現其失去意識後，開始進行急救措施，但是由於
    原告同時有香皂卡入上呼吸道中，導致無法立即插管，因此
    利用氣管內管鉗取出香皂後完成插管。以上之相關醫療措施
    顯示，被告醫院對於原告自殺後之治療措施，合乎醫療常規
    ，而就原告目前處於植物人狀態，就原告急救過程中之治療
    措施，發現原告出現異狀後，聯絡急救小組進行心肺復甦術
    、藥物注射及插管，均合乎醫療常規，其中因為喉嚨有異物
    導致無法立即完成插管，此為不可預期之因素，無法因此歸
    咎於醫院施救不當，因此醫院之急救行為與原告之植物人狀
    態，並無因果關係等情，此亦有前揭鑑定書之鑑定意見可憑
    （見本院卷第301頁）。是以，原告主張被告醫院未在原告
    自殺後盡救護之責，顯有業務上之過失乙節，核非可採，併
    此敘明。
八、按因故意或過失，不法侵害他人權利者，負損害賠償責任；
    又受僱人因執行職務，不法侵害他人之權利者，由僱用人與
    行為人連帶負損害賠償責任；再者，不法侵害他人之身體或
    健康者，對於被害人因此喪失或減少勞動能力或增加生活上
    需要時，應負損害賠償責任；又不法侵害他人之身體、健康
    、名譽、自由、信用、隱私、貞操，或不法侵害其他人格法
    益而情節重大者，被害人雖非財產上之損害，亦得請求賠償
    相當之金額，民法第184條第1項前段、第188條第1項前段、
    第193條第1項、第195條第1項分別定有明文。被告醫院院所
    僱用之人員因前揭過失致原告呈植物人狀態之事實，已見前
    述，是被告醫院依上述規定對原告所受之損害，自應負賠償
    責任。茲就原告據以請求被告醫院賠償之項目及金額，應否
    准許，分述如下：
  (一)喪失勞動能力部分：
  1.按被害人因身體健康被侵害而喪失或減少勞動能力所受之損
    害，其金額應就被害人受侵害前之身體健康狀態、教育程度
    、專門技能、社會經驗等方面酌定之。又身體或健康受侵害
    而減少勞動能力者，其減少及殘存勞動能力之價值，應以其
    能力在通常情形下可能取得之收入為標率（此有最高法院61
    年台上字第1987號判例要旨可資參照）。原告因本件自殺事
    故已呈植物人狀態，已見上述，雖其因罹患精神疾病，在住
    院治療中，然乏證據顯示原告完全無法治癒，或日後全無工
    作能力，是其主張因此喪失勞動能力，請求被告賠償其喪失
    勞動能力所受損害，自屬有據。本院審酌原告係於51年5 月
    5日生，於事發時，年僅46歲，依行政院核定之最低基本工
    資，每月1萬7280元計算，尚屬合理。
  2.又本院審酌植物人之平均餘命？就此，被告抗辯植物人之餘
    命應較常人短，以五年計算為當。惟依中華民國神經醫學會
    85年2月6日順會字第17號函引述之外國文獻報告，「植物人
    之存活餘命，依病人之年齡、植物人之時間、及引起原因不
    同而有差異，如急性腦傷呈植物人狀態，其預後較差，三年
    內死亡率82％，五年後死亡率達95％」，而依台灣神經學會
    96年11月13日寬會字第80號所述：「人之存活餘命，依個案
    情況不同而有所差異，依文獻報告，病人發病第一年的死亡
    率最高，若存活超過一個月，平均餘命為2至5年，自此每年
    死亡率逐年下降8％。而依成為植物人的年輕成人統計資料
    顯示，若存活超過一年，餘命為5.2年，若存活超過4年，餘
    命則為7年以上」，此有台灣高等法院96年度重訴字第46號
    判決要旨可按。又經本院函詢臺灣神經學學會、行政院衛生
    署詢問有關植物人之平均餘命及存活率，前者以無相關統計
    資料函覆本院（見本院卷第292頁），而行政院衛生署則以
    該署尚無統計資料，而西元1994年新英格蘭醫學期刊（New
    England Journal of Medicine）第330卷發表之論文指出，
    植物人平均餘命依其造成原因，而有所差異，大多數是2至5
    年，超過10年者則為不尋常等語（見本院卷第292、288頁）
    ，及經另案向台灣神經外科醫學會函詢結果，依據國外醫學
    期刊之統計數字顯示，大於15歲之一般植物人，其平均餘命
    為12年等情，有該會覆函附於該案卷可參，此有台灣高等法
    院臺南分院99年度上字第37號判決要旨可按。本院參以植物
    人已喪失對於外界事物之反應能力，衡諸一般常情，應無法
    處理自己之一般性、日常性生活事務，是其保護或防衛自己
    之能力，既顯較一般人之平均程度為低，其免疫能力低落、
    抵抗力較差，容易遭受感染引生併發症，穩定狀況比一般人
    低，生命自然比一般人容易處於危險狀態，則其平均存活餘
    命，自不宜與一般人之平均情形相提並論，此有最高法院86
    年台上字第784號判決意旨可資參照。是以，本件原告事發
    迄今，業已存活超過三年餘，則參酌前揭各情及兩造所陳，
    原告尚得存活之平均餘命，應按10年計算，始為公允。
  3.基上，原告主張依現行勞動基準法規定得強制勞工退休之年
    齡為65歲，認其喪失勞動年數計算至65歲云云，尚無可採。
    則以行政院勞委會所頒之勞工最低薪資1萬7280元，及於100
    年1月1日已調整為1萬7880元計算結果，原告請求起訴狀繕
    本送達前已到期之損害部分，即自97年3月26日起至98年9月
    18日止（本件起訴狀繕本於98年9月18日送達被告），有送
    達回證在卷可稽（見本院卷第10頁），計1年5月24日，因此
    部分既已到期，無須再扣除一次請求之中間利息，此部分金
    額為30萬7584元【計算式：17280（17月＋24/30）＝30萬
    7584元，元以下四捨五入，下同】；又自98年9月19日起算
    至99年12月31日計15個月又12天（即15.4個月）計算，其可
    請求金額，依月別5/12%複式霍夫曼計算法（第一個月不扣
    除中間利息，下同），其金額為25萬8437元，計算式為：【
    17280×14.00000000（此為應受扶養15月之霍夫曼係數）+1
    7280×0.4×（15.00000000 -00.00000000）=258437】；而
    自100年1月1日起算至107年3月25日計6年2個月又25天（即7
    4.83個月）計算，其可請求金額為116萬6730元，依前揭複
    式霍夫曼計算法，其計算式為：【17880×64.00000000（此
    為應受扶養74月之霍夫曼係數）+17880×0.83×（65.00000
    000-00.00000000）=0000000】，合計原告得請求喪失勞動
    能力損失為173萬2751元（307584+258437+0000000）。
  (二)精神慰撫金部分：
  1.按不法侵害他人之身體、健康，被害人雖非財產上之損害，
    亦得請求賠償相當之金額，民法第195條第1項定有明文，雖
    然一般概稱此為「精神慰撫金」，惟被害人因身體、健康受
    侵害，凡受到財產以外之所有損害，均屬非財產上之損害至
    為灼然；易言之，被害人於生理及精神上所受損害均在賠償
    之列。次按，慰藉金之賠償，其核給之標準固與財產上損害
    之計算不同，惟非不可斟酌雙方身分、資力與加害程度，及
    其他各種情形核定相當之數額（最高法院51年台上字第0223
    號判例意旨參照）。經查，本件原告係因罹患精神疾病及有
    自殺意念等，始至被告醫院住院治療，以期能避免生命危害
    及能痊癒出院，其自我控制及判斷能力顯較一般正常人為低
    ，復因被告醫院未提供安全照護及治療措施，至其成為植物
    人狀態，其間雖喪失識別及意識能力，惟其於生理上所受損
    害不言可喻，僅因腦部喪失功能致無法言語表達，尚難謂客
    觀上被害人之生理並無受損，故被告抗辯，原告自殺行為與
    其意願並不相違，尚非被告所屬人員有何加害行為，應無受
    有精神損失云云，顯然無視醫療人員之醫療職責及原告住院
    就醫之目的，暨未認清精神病患較常人之意識及判斷能力低
    等狀況，殊非可採。
  2.又原告於事故發生後，已呈植物人狀態，並需終身看護，堪
    認其身體及精神均受有相當之痛苦，原告自得依法請求被告
    賠償其非財產上之損害。本院參以原告係51年5月出生，本
    件事故發生時年齡約46歲，學歷為國中，前曾從事木材砍伐
    工，名下除西元1986年份裕隆汽車一部外，無其他財產等情
    ，業據原告陳明在卷，並有本院依職權調取稅務電子閘門所
    得調件明細表1份在卷可證（見本院卷第312頁），茲審酌原
    告之身份、地位、經濟能力與被告為財團法人之區域大型醫
    院，及原告受傷害之程度，與所受精神上之痛苦等一切情狀
    ，本院認原告請求之精神慰撫金於40萬元之範圍內，尚屬合
    理，應予准許，逾此範圍之請求，為無理由，不應准許。
  (三)綜上，原告得請求之金額為喪失勞動能力損失173萬2751元
    ，精神慰撫金40萬元，合計為213萬2751元。
九、另按損害之發生或擴大，被害人與有過失者，法院得減輕賠
    償金額，或免除之，民法第217條第1項定有明文。本件原告
    於住院治療期間，利用被告醫院前揭疏失情況下，竟吞服8
    ×5公分香皂後，再至病床旁，又以衣服袖子纏繞脖子，另
    一端固定於床欄，全身向後傾，雙手用力拉扯衣袖方式自殺
    ，雖被告醫院未提供安全照護及治療措施而有過失，然原告
    因精神疾病在被告醫院治療，其自我控制能力雖較一般正常
    人為低，但尚非無意識能力者，其為達到自殺目的而有前述
    激烈行為，係同為致自己傷害結果亦有原因力。是以，就原
    告成為植物人狀態之發生，應認原告與被告應各負一半責任
    ，爰予減輕被告之賠償金額。是以，原告得請求被告賠償之
    金額為106萬6376元【計算式：213萬2751元×0.5=106萬637
    6元】。
十、末按給付無確定期限者，債務人於債權人得請求給付時，經
    其催告而未為給付，自受催告時起，負遲延責任。其經債權
    人起訴而送達訴狀，或依督促程序送達支付命令，或為其他
    相類之行為者，與催告有同一之效力；遲延之債務，以支付
    金錢為標的者，債權人得請求依法定利率計算之遲延利息；
    應付利息之債務，其利率未經約定，亦無法律可據者，週年
    利率為百分之五，為民法第229條第2項、第233條第1項前段
    、第203條所明定。本件為侵權行為損害賠償之債，屬給付
    無確定期限者，且係以支付金錢為標的，則依前揭規定，原
    告就被告應給付之前述金額，請求自起訴狀繕本送達之翌日
    即98年9月19日起至清償日止（有本院送達證書附於附民卷
    可按），按法定利率即週年利率百分之5計算之利息，自屬
    有據。
十一、綜上所述，原告依侵權行為之法律關係，請求被告賠償
      106  萬6376元，及自98年9月19日起至清償日止，按週年
      利率百分之5計算之利息部分為有理由，應予准許；逾此
      範圍之請求，於法無據，應予駁回。
十二、又兩造均陳明願供擔保，聲請宣告假執行及免為假執行，
      經核原告勝訴部份並無不合，爰分別酌定相當之擔保金額
      宣告之。至原告其餘假執行之聲請，因訴之駁回而失所依
      附，應併予駁回。再者，本件事證已臻明確，兩造其餘主
      張舉證及攻擊防禦方法等，經審酌後，核與判決結果不生
      影響，無庸一一論述，附此敘明。
十三、據上論結，件原告之訴為一部有理由，一部無理由，依民
      事訴訟法第79條、第390條第2項、第392條第2項，判決如
      主文。
中    華    民    國   100    年    8     月     5    日
                  民事第一庭法  官  李文輝
以上正本係照原本作成。
如對本判決上訴須於判決送達後20日內向本院提出上訴狀
如委任律師提起上訴者，應一併繳納上訴審裁判費。
中    華    民    國  100    年      8    月     5    日
                            書記官  王博昭